【裁判字號】    90,家上,131
【裁判日期】    900711
【裁判案由】    確認婚姻關係不存在
【裁判全文】
臺灣高等法院民事判決  九十年度家上字第一三一號
      上  訴  人  乙○○
      被  上訴人  甲○○
右當事人間確認婚姻關係不存在事件，上訴人對於中華民國九十年三月十六日臺灣士
林地方法院九十年婚字第一號判決提起上訴，本院判決如左：
      主      文
上訴駁回。
原判決主文第一項應更正為確認甲○○與乙○○間婚姻不成立。
第二審訴訟費用由上訴人負擔。
      事      實
甲、上訴人方面：
一、聲明：
  (一)原判決廢棄。
  (二)駁回被上訴人在第一審之訴。
  (三)第一、二審訴訟費用由被上訴人負擔。
二、陳述：除與原判決記載相同者茲引用外，補陳略以：
  (一)兩造於六十九年結婚，生有二子二女，七十四年間因上訴人生意失敗，七十五年
    間兩造協議離婚，不及一月，因被上訴人受其父母親壓力，即自行返回與上訴人
    及子女團聚，嗣其父母為將來保障，出面主張上訴人應與被上訴人補辦結婚手續
    ，兩造聽從，乃於八十三年十月三十一日在被上訴人父母黃家銘、黃陳金環等人
    主導下及男方親友祝福下，完成結婚證書簽署，並由被上訴人之友柳秋麗為介紹
    人，上訴人胞姊陳龔素琴為證婚人，翌日即向戶政機關登記，當晚在台北縣汐止
    市○○路大尖山餐廳席開一桌，以踐行結婚儀式，並邀上訴人大哥蘇兩傳、姊陳
    龔素琴、妹龔麗香及子女共餐。
  (二)兩造於八十三年十月三十一日填妥結婚證書，翌日辦妥結婚登記，下午在大尖山
    餐廳宴客，以告知親友，即已踐行結婚公開儀式，依民法第九八二條第二項規定
    ，經依戶籍法為結婚之登記者，推定其已結婚。豈可因事隔五、六年，由於被上
    訴人有外遇，即可主張婚姻無效。原審僅以上訴人所舉證人不足以證明兩造有舉
    行公開之儀式，即為上訴人敗訴判決，殊與舉證法則有違。
  (三)被上訴人經由證人賴柳秋麗之擔保而購買基隆市深美里住屋，與訴外人吳俊傑同
    居，彼此有利害關係，其證言不實在，被上訴人妨害家庭現檢察官偵查中。
乙、被上訴人方面：
一、聲明：(一)上訴駁回。(二)第二審訴訟費用由上訴人負擔。
二、陳述：除與原判決記載相同者茲引用外，補陳略以：
  (一)兩造六十九年結婚後，先後在一家汽車零件公司上班及開計程車為業，從未從事
    貿易或投資證券，兩造離婚原因非上訴人好吃懶做花天酒地而已，主要是上訴人
    與羅美春在外生子龔育弘之故。
  (二)八十三年再辦結婚登記後，上訴人不改個性，更於八十四年四月間，毆打被上訴
    人，造成左前胸、左手肘等處挫傷，有診斷書可證。基隆市房屋是被上訴人用自
    己資金購買，與上訴人無關。
  (三)八十三年兩造雖再辦結婚登記，但並無結婚之事實，亦即未依民法第九八二條之
    規定舉行公開儀式。被上訴人於原審訴之聲明稱「確認原告與被告間婚姻關係不
    存在」，惟如參諸民事訴訟法第五六八條第一項「不成立」之語，而將訴之聲明
    中「不存在」三字改為「不成立」，亦屬適當。
      理      由
一、被上訴人主張兩造於七十五年九月二十一日協議離婚，並辦妥戶籍登記，嗣於八
    十三年十一月一日持由其父母為主婚人、上訴人之姊陳龔素琴為證婚人、柳秋麗
    為介紹人之結婚證書，向戶政機關為結婚登記，實則未舉行公開儀式，無夫妻關
    係等語。上訴人則以兩造確於八十三年十月三十一日再度結婚，有戴戒指，於第
    二天辦理戶籍登記後，當天下午在汐止市大尖山餐廳宴客一桌，結婚合法有效云
    云置辯。
二、查被上訴人主張之事實，已據證人即兩造八十三年十月三十一日結婚證書上為介
    紹人賴柳秋麗結證：「（結婚證書介紹人欄）是我簽名，兩造離婚後，原告（即
    被上訴人）拿來給我簽名蓋章的，並無結婚儀式，我只簽名蓋章，如果有辦宴席
    ，應會通知我參加，他們也沒請我吃喜宴。」等語，雖上訴人舉證人即其子女龔
    冠任、龔盈妃、龔筱斐及龔育弘證稱兩造二度結婚曾舉行儀式並宴客，但查：
  (一)上訴人一再抗辯八十三年十月三十一日當天結婚有戴戒指，伊姊及被上訴人父母
    均有到場云云，惟被上訴人之父母黃宗銘、黃陳金環均一致否認有在場參與，且
    均證稱結婚證書係其女即被上訴人持至伊等住處請其等簽名。又證人即兩造之女
    龔盈妃於原審證稱：「結婚時無交換信物、戒指」等語，是上訴人所辯已堪置疑
    。
  (二)上訴人於原審辯謂：「在大尖山餐廳請客，到場有我、原告（指被上訴人）、一
    個朋友、四個小孩、我姊姊、原告父母，剛好一桌」，於本院則稱「邀請上訴人
    之大哥蘇兩傳、姊陳龔素琴、妹龔麗香及子女共聚一桌」，前後所稱參與喜宴者
    已有不同，且被上訴人之父母一再否認有參加喜宴，是上訴人所辯為結婚曾於次
    日在大尖山餐廳宴客云云，尚非實在。退步言，縱有在該餐廳聚餐，惟並非為舉
    行結婚儀式而宴客，自難認在餐廳有舉行任何結婚儀式。
  (三)至其餘子女龔冠任、龔筱斐、龔育弘等人雖亦證稱有宴客之事，惟上訴人所稱參
    與者前後已有不同，已不足採，已如前述，且如龔筱斐所稱：希望兩造維持婚姻
    繼續在一起等語，其等主觀已有偏頗，其等證言亦難採信。
三、按結婚應有公開儀式及二人以上之證人，民法第九八二條第一項定有明文。雖同
    條第二項另規定經依戶籍法為結婚之登記者，推定其已結婚。本件兩造於八十三
    年十一月一日已辦理結婚登記，為兩造所不爭執，固應推定已結婚，惟綜上所述
    ，上訴人抗辯確有結婚儀式一節，為介紹人柳秋麗、主婚人黃宗銘、黃陳金環所
    否認，與證人龔盈妃所供情節亦不一致，而上訴人所稱於八十三年十一月一日宴
    客，所供參加者前後不一，且其並非主張於宴客時舉行結婚儀式。被上訴人既否
    認有舉行結婚公開儀式，並舉證人柳秋麗、黃宗銘、黃陳金環為證，而上訴人所
    舉證人則尚不能證明有舉行公開儀式，是被上訴人之主張為可採信。
四、被上訴人自原審起訴伊始即主張兩造間無結婚之事實，而有結婚之形式（結婚戶
    籍登記），自屬婚姻不成立，雖於原審聲明：「確認兩造婚姻關係不存在」，經
    本院闡明後則稱參以民事訴訟法第五六八條第一項「不成立」之語，將「不存在
    」改為「不成立」亦屬適當。
五、綜上所述，被上訴人之主張為可採，原審為被上訴人勝訴之判決，即無不合，上
    訴人上訴意旨仍執陳詞，指摘原判決不當，求予廢棄改判，非有理由，應予駁回
    。惟被上訴人真意係主張婚姻不成立，爰將原判決主文更正如本判決主文第二項
    所示。至兩造其他主張、抗辯及舉證，核與判決結果無影響，不一一論述及傳訊
    ，併此敘明。
六、據上論結，本件上訴為無理由，爰判決如主文。
中      華      民      國    九十      年      七      月     十一     日
                                  臺灣高等法院民事第九庭
                                      審判長法  官    吳  謙  仁
                                            法  官    蘇  瑞  華
                                            法  官    魏  大  喨
右正本係照原本作成。
如不服本判決，應於收受送達後二十日內向本院提出上訴書狀，其未表明上訴理由者
，應於提出上訴後二十日內向本院補提理由書狀（均須按他造當事人之人數附繕本）
上訴時應提出委任律師或具有律師資格之人之委任狀；委任有律師資格者，另應附具
律師及格證書及釋明委任人與受任人有民事訴訟法第四百六十六條之一第一項但書或
第二項（詳附註）所定關係之釋明文書影本。
中      華      民      國    九十      年      七      月     十六     日
                                            書記官    姚  麗  華
附註：
民事訴訟法第四百六十六條之一（第一項、第二項）
對於第二審判決上訴，上訴人應委任律師為訴訟代理人。但上訴人或其法定代理人具
有律師資格者，不在此限。
上訴人之配偶、三親等內之血親、二親等內之姻親，或上訴人為法人、中央或地方機
關時，其所屬專任人員具有律師資格並經法院認為適當者，亦得為第三審訴訟代理人
。


司法院資訊處製作；財團法人民間司法改革基金會備份。
